臺灣臺南地方法院民事判決　九十三年度訴字第七○三號
　　原　　　告　台南區中小企業銀行股份有限公司南台南分公司
　　法定代理人　丙○○
　　訴訟代理人　戊○○
　　　　　　　　甲○○
　　被　　　告　丁○○
　　　　　　　　乙○○
右當事人間撤銷贈與行為等事件，本院於民國九十四年一月七日言詞辯論終結，判決
如左：
    主      文
原告之訴駁回。
訴訟費用由原告負擔。
    事      實
壹、原告方面：
一、聲明：
（一）被告二人就坐落台南市○○區○○段八八地號土地（權利範圍一萬分之二十四
      ）及其上同段七七七一建號即門牌台南市○○區○○路一八八號十樓之二四建
      物（權利範圍全部），於民國九十一年四月二日所為之贈與行為應予撤銷。
（二）被告乙○○應將以夫妻贈與為原因，於民國九十一年四月二十二日就前項土地
      及建物所辦理之所有權移轉登記予以塗銷。
（三）訴訟費用由被告等負擔。
二、陳述：
（一）緣訴外人樺聖營造有限公司於民國九十年二月二十一日，邀同訴外人林俊宏及
      被告丁○○為連帶保證人，與原告訂立借款契約，向原告借款新台幣（以下同
      ）壹佰萬元，約定借款期限為自九十年二月二十一日起至九十三年二月二十日
      止，按月攤還本息，如未按期支付利息或到期不履行，逾期六個月以內，應按
      約定利率之百分之十、逾期六個月以上，應按約定利率之百分之二十，計算違
      約金，另約定如一期未按期繳付，即喪失期限利益，應即清償全部未還本金、
      利息及違約金，有借據及約定書可據；而上開借款，訴外人樺聖營造有限公司
      自九十一年十二月二十一日起即未按期繳納利息，依上開約定，已喪失期限利
      益，經計算後，尚有本金參拾柒萬參仟伍佰壹拾伍元及利息、違約金未清償。
（二）而被告二人為夫妻關係，被告丁○○依上開連帶保證契約之約定，應就上開訴
      外人樺聖營造有限公司之借款，負連帶清償之責，然被告丁○○與被告乙○○
      二人，於九十一年四月二日，就被告李佩樺所有坐落台南市○○區○○段八八
      地號土地（權利範圍一萬分之二十四）及其上同段七七七一建號即門牌台南市
      安平區○○路一八八號十樓之二四建物（權利範圍全部），訂立無償贈與契約
      ，並於九十一年四月二十二日，由被告丁○○以夫妻贈與為原因，將上開土地
      及建物移轉登記予被告乙○○，原告對被告丁○○尚有債權存在，且係發生在
      上開贈與行為之前，被告二人之贈與行為，已足以導致被告丁○○之財產減少
      ，有損原告之權益，為此，依據民法第二百四十四條第一項、第四項之規定，
      請求撤銷被告二人就上開不動產之贈與債權行為及物權行為，同時請求被告乙
      ○○應將上開移轉所有權之登記塗銷。
三、證據：提出借據及授信約定書一紙、連帶保證書一份、土地及建物登記謄本各一
    紙、戶籍謄本一份、財政部台灣省南區國稅財產歸屬資料清單二份、財政部台灣
    省南區國稅局九十一年度綜合所得稅各類所得資料清單二份為證。
貳、被告方面：
一、共同聲明：原告之訴駁回。
二、共同陳述：
（一）對於原告主張訴外人樺聖營造有限公司於九十年二月二十一日，邀同訴外人林
      俊宏及被告丁○○為連帶保證人，與原告訂立借款契約，向原告借款壹佰萬元
      ，約定借款期限為自九十年二月二十一日起至九十三年二月二十日止，上開借
      款，訴外人樺聖營造有限公司自九十一年十二月二十一日起即未按期繳納利息
      ，且尚有本金參拾柒萬參仟伍佰壹拾伍元及利息、違約金未清償，及被告二人
      為夫妻關係，被告二人曾於九十一年四月二日，就被告李佩樺所有坐落台南市
      安平區○○段八八地號土地（權利範圍一萬分之二十四）及其上同段七七七一
      建號即門牌台南市○○區○○路一八八號十樓之二四建物（權利範圍全部），
      訂立贈與契約，並於九十一年四月二十二日，由被告丁○○以夫妻贈與為原因
      ，將上開土地及建物移轉登記予被告乙○○之事實不爭執。
（二）然訴外人樺聖營造有限公司有與原告成立償還借款協議書，樺聖營造有限公司
      要依照協議書還款，但原告拒絕，另外，被告二人間所成立之贈與契約並非無
      償，因被告丁○○雖將上開不動產移轉登記予被告乙○○，但上開不動產上存
      在有權利人為香港商香港上海匯豐銀行股份有限公司，權利價值本金最高限額
      貳佰捌拾陸萬元之抵押權，實際債權額為壹佰伍拾捌萬貳仟柒佰參拾伍元，而
      被告乙○○獲贈上開不動產後，並承受上開抵押債務，並非無償行為，原告自
      不得請求撤銷該贈與行為。
（三）保證債務之發生應始於主債務人未依約履行時，而本件原告之主債務人樺聖營
      造有限公司係於九十一年十二月二十一日始未依約繳付當期借款，而本件贈與
      行為係在九十一年四月二日，當時被告丁○○之保證債務尚未發生，因此，並
      非保證債務發生後之脫產行為；另系爭房屋之實際出資者為原告乙○○，被告
      丁○○並無職業，按月繳付貸款者亦是被告乙○○，且被告乙○○因工作關係
      ，名下需有不動產，乃於九十一年四月二日將上開房屋辦理過戶返還予被告乙
      ○○名下，並無詐害債權之理由，若有所謀，主債務人樺聖營造有限公司於過
      戶完成後即可停止債務之履行，實無需待九十一年十二月二十一日使不履行。
三、證據：提出土地及建物登記謄本各一份為證。
參、本院依職權查詢被告丁○○之財產所得資料、向台南市台南地政事務所函查坐落
    台南市○○區○○段八八地號土地（權利範圍一萬分之二十四）及其上同段七七
    七一建號即門牌台南市○○區○○路一八八號十樓之二四建物（權利範圍全部）
    ，於九十一年四月二十二日之移轉登記資料，並函詢香港商香港上海匯豐銀行股
    份有限公司就台南市○○區○○段八八地號土地（權利範圍一萬分之二十四）及
    其上同段七七七一建號即門牌台南市○○區○○路一八八號十樓之二四建物（權
    利範圍全部）所設定之最高限額抵押權擔保之債權之數額。
    理　　由
一、原告起訴主張：緣訴外人樺聖營造有限公司於九十年二月二十一日，邀同訴外人
    林俊宏及被告丁○○為連帶保證人，與原告訂立借款契約，向原告借款壹佰萬元
    ，約定借款期限為自九十年二月二十一日起至九十三年二月二十日止，按月攤還
    本息，如未按期支付利息或到期不履行，逾期六個月以內，應按約定利率之百分
    之十、逾期六個月以上，應按約定利率之百分之二十，計算違約金，另約定如一
    期未按期繳付，即喪失期限利益，應即清償全部未還本金、利息及違約金；而上
    開借款，訴外人樺聖營造有限公司自九十一年十二月二十一日起即未按期繳納利
    息，依上開約定，已喪失期限利益，經計算後，尚有本金參拾柒萬參仟伍佰壹拾
    伍元及利息、違約金未清償；而被告二人為夫妻關係，被告丁○○依上開連帶保
    證契約之約定，應就上開訴外人樺聖營造有限公司之借款，負連帶清償之責，然
    被告丁○○、乙○○二人，於九十一年四月二日，就被告李佩樺所有坐落台南市
    安平區○○段八八地號土地（權利範圍一萬分之二十四）及其上同段七七七一建
    號即門牌台南市○○區○○路一八八號十樓之二四建物（權利範圍全部），訂立
    無償贈與契約，並於九十一年四月二十二日，由被告丁○○以夫妻贈與為原因，
    將上開土地及建物移轉登記予被告乙○○，原告對被告丁○○尚有債權存在，且
    係發生在上開贈與行為之前，被告二人之贈與行為，已足以導致被告丁○○之財
    產減少，有損原告之權益，為此，依據民法第二百四十四條第一項、第四項之規
    定，請求撤銷被告二人就上開不動產之贈與債權行為及物權行為，同時請求被告
    乙○○應將上開移轉所有權之登記塗銷等語。被告二人則以：對於原告主張訴外
    人樺聖營造有限公司於九十年二月二十一日，邀同訴外人林俊宏及被告丁○○為
    連帶保證人，與原告訂立借款契約，向原告借款壹佰萬元，約定借款期限為自九
    十年二月二十一日起至九十三年二月二十日止，上開借款，訴外人樺聖營造有限
    公司自九十一年十二月二十一日起即未按期繳納利息，且尚有本金參拾柒萬參仟
    伍佰壹拾伍元及利息、違約金未清償，及被告二人為夫妻關係，被告二人曾於九
    十一年四月二日，就被告李佩樺所有坐落台南市○○區○○段八八地號土地（權
    利範圍一萬分之二十四）及其上同段七七七一建號即門牌台南市○○區○○路一
    八八號十樓之二四建物（權利範圍全部），訂立贈與契約，並於九十一年四月二
    十二日，由被告丁○○以夫妻贈與為原因，將上開土地及建物移轉登記予被告乙
    ○○之事實不爭執，然訴外人樺聖營造有限公司有與原告成立償還借款協議書，
    樺聖營造有限公司要依照協議書還款，但原告拒絕，另外，被告二人間所成立之
    贈與契約並非無償，因被告丁○○雖將上開不動產移轉登記予被告乙○○，但上
    開不動產上存在有權利人為香港商香港上海匯豐銀行股份有限公司，權利價值本
    金最高限額貳佰捌拾陸萬元之抵押權，實際債權額為壹佰伍拾捌萬貳仟柒佰參拾
    伍元，而被告乙○○獲贈上開不動產後，並承受上開抵押債務，並非無償行為，
    原告自不得請求撤銷該贈與行為，另保證債務之發生應始於主債務人未依約履行
    時，而本件原告之主債務人樺聖營造有限公司係於九十一年十二月二十一日始未
    依約繳付當期借款，而本件贈與行為係在九十一年四月二日，當時被告丁○○之
    保證債務尚未發生，因此，並非保證債務發生後之脫產行為，況系爭房屋之實際
    出資者為原告乙○○，被告丁○○並無職業，按月繳付貸款者亦是被告乙○○，
    且被告乙○○因工作關係，名下需有不動產，乃於九十一年四月二日將上開房屋
    辦理過戶返還予被告乙○○名下，並無詐害債權之理由，若有所謀，主債務人樺
    聖營造有限公司於過戶完成後即可停止債務之履行，實無需待九十一年十二月二
    十一日使不履行等語資為抗辯。
二、本件原告所主張訴外人樺聖營造有限公司於九十年二月二十一日，邀同訴外人林
    俊宏及被告丁○○為連帶保證人，與原告訂立借款契約，向原告借款壹佰萬元，
    約定借款期限為自九十年二月二十一日起至九十三年二月二十日止，按月攤還本
    息，如未按期支付利息或到期不履行，逾期六個月以內，應按約定利率之百分之
    十、逾期六個月以上，應按約定利率之百分之二十，計算違約金，另約定如一期
    未按期繳付，即喪失期限利益，應即清償全部未還本金、利息及違約金，而上開
    借款，訴外人樺聖營造有限公司自九十一年十二月二十一日起即未按期繳納利息
    ，尚有本金參拾柒萬參仟伍佰壹拾伍元及利息、違約金未清償；又被告二人為夫
    妻關係，被告丁○○、乙○○二人，於九十一年四月二日，就被告李佩樺所有坐
    落台南市○○區○○段八八地號土地（權利範圍一萬分之二十四）及其上同段七
    七七一建號即門牌台南市○○區○○路一八八號十樓之二四建物（權利範圍全部
    ），訂立贈與契約，並於九十一年四月二十二日，由被告丁○○以夫妻贈與為原
    因，將上開土地及建物移轉登記予被告乙○○之事實，業據原告提出借據及授信
    約定書一紙、連帶保證書一份、土地及建物登記謄本各一紙、戶籍謄本一份在卷
    為證，且為被告二人所不爭執，自可信為真實。
三、至於原告所主張被告丁○○、乙○○二人，於九十一年四月二日，就被告李佩樺
    所有坐落台南市○○區○○段八八地號土地（權利範圍一萬分之二十四）及其上
    同段七七七一建號即門牌台南市○○區○○路一八八號十樓之二四建物（權利範
    圍全部），訂立無償贈與契約，並於九十一年四月二十二日，由被告丁○○以夫
    妻贈與為原因，將上開土地及建物移轉登記予被告乙○○，有害原告債權一節，
    則為被告丁○○、乙○○二人所否認，並以上開陳述為抗辯，是本件應審酌者即
    為：（一）被告丁○○將前開不動產移轉登記予被告乙○○是否係無償贈與行為
    ？（二）被告丁○○與乙○○間之贈與行為，並移轉登記上開不動產，是否有害
    原告之債權，而有得訴請撤銷？
（一）被告二人雖以其二人間所成立之贈與契約並非無償，因被告丁○○雖將上開不
      動產移轉登記予被告乙○○，但上開不動產上存在有權利人為香港商香港上海
      匯豐銀行股份有限公司，權利價值本金最高限額貳佰捌拾陸萬元之抵押權，實
      際債權額為壹佰伍拾捌萬貳仟柒佰參拾伍元，而被告乙○○獲贈上開不動產後
      ，並承受上開抵押債務，該承受債務為贈與之對價，故該贈與並非無償行為等
      語。然上開抵押權所擔保之債權，原本借款人為被告丁○○、保證人為被告乙
      ○○，因後來抵押物之所有權人變更為被告乙○○，抵押權人香港商香港上海
      匯豐銀行股份有限公司要求換單，將借款人變更為所有權人即被告乙○○，而
      被告丁○○則為保證人等語，業據被告乙○○陳明在卷（見本院九十三年八月
      六日言詞辯論筆錄），是被告二人原本即為上開抵押權所擔保債權之連帶債務
      人，故縱使上開不動產為移轉登記後，被告乙○○與抵押權人銀行另外約定，
      變更為上開債權之借款人，然被告乙○○並非承受新債務，而僅係因抵押權人
      債權銀行之要求，為使借款人與抵押物所有權人相符而換單，故被告乙○○雖
      變更為上開抵押權所擔保債權之借款人，並非有所對價，因此，原告主張被告
      二人間係以無償贈與為原因而移轉登記上開不動產，足堪採信。
（二）按保證債務之所謂連帶，係指保證人與主債務人負同一債務，對於債權人各負
      全部給付之責任者而言，雖民法債編各種之債，未就連帶保證設有規定，然連
      帶保證人既對於債權人明示與主債務人各負全部給付責任，在債務體系上，亦
      屬民法第二百七十二條第一項所規定之連帶債務；次按債務人所為之無償行為
      ，有害及債權者，債權人得聲請法院撤銷之，民法第二百四十四條第一項定有
      明文；準此，連帶保證人既與主債務人對於債權人負同一債務，連帶保證人於
      連帶保證契約成立後，與債權人之債權債務關係即已發生，其所有之財產即為
      債權人之總擔保，如所為處分財產之行為有害及債權者，即屬詐害行為，債權
      人當可聲請法院撤銷之，以保全債務人之責任財產；另連帶債務人對於債權人
      應各負全部給付之責，是在債務未受清償前，連帶債務人中之一人所為之有害
      債權行為，債權人自得對之依民法第二百四十四條第一項、第二項之規定撤銷
      之，至於其他連帶債務人有資力與否，在所不問；查本件被告丁○○係訴外人
      樺聖營造有限公司向原告借款之連帶保證人，因此，被告丁○○於簽訂連帶保
      證契約後，與原告之債權債務關係已經發生，如其後有無償行為，有害原告之
      債權者，原告自得依據上開民法之規定而主張撤銷；而本件被告二人之贈與行
      為時間，係在被告丁○○與原告簽訂連帶保證契約之後，已如前述，因此，被
      告二人抗辯保證債務之發生應始於主債務人未依約履行時，而本件原告之主債
      務人樺聖營造有限公司係於九十一年十二月二十一日始未依約繳付當期借款，
      而贈與行為係在九十一年四月二日，當時被告丁○○之保證債務尚未發生，原
      告不得行使撤銷權等語，乃無所誤會。
（三）惟按債務人所為之無償行為，有害及債權者，債權人得聲請法院撤銷之，民法
      第二百四十四條第一項固有規定；惟是否有害及債權，係以債務人行為時定之
      ，而債之關係存續中因債務人之行為，致債權不能獲得滿足，換言之，因債務
      人之行為而致積極的減少財產，或消極的增加債務，因而使債權陷於清償不能
      或因難或遲延之狀態，方認為有損於債權人之權利。查被告丁○○於九十一年
      四月二十二日就坐落台南市○○區○○段八八地號土地及其上同段七七七一建
      號即門牌台南市○○區○○路一八八號十樓之二四建物不動產為贈與行為當時
      ，其名下之財產，除上開不動產外，尚有對第三人樺聖營造有限公司之投資額
      00000000元，有卷附稅務電子閘門財產所得調件明細表一份在卷可據
      ，又第三人樺聖營造有限公司九十一年十二月三十一日資產負債表，其淨值總
      額為000000000元，有財政部台灣省南區國稅局台南市分局九十三年
      十月十一日南區國稅南市一字第０９３００４９７９２號函及所附第三人樺聖
      營造有限公司資產負債表一份在卷可稽，如以樺聖營造有限公司資本總額為0
      00000000元及上開淨值比例計算，則被告丁○○所投資第三人樺聖營
      造有限公司之投資額，其當時淨值尚有00000000元，顯然逾越原告所
      主張之債權額本金參拾柒萬參仟伍佰壹拾伍元及自九十一年十二月二十一日起
      計算之利息、違約金；原告雖以第三人樺聖營造有限公司資產負債表上所載應
      收帳款、應收票據及存貨並不存在，營運並不正常等語，否認上開資產負債表
      所載內容之真實，但並未能舉證證明，又原告就未曾對被告丁○○所有之投資
      額為強制執行之事實亦不爭執（見本院九十四年一月七日言詞辯論筆錄），該
      投資額之市價多少，未經公開市場檢視，則原告就被告丁○○所有上開投資額
      ，其價值總額未逾上開借款金額一事，尚屬未能舉證。
（四）綜上所述，本件被告二人就上開不動產之贈與行為，係屬無償行為，可資認定
      ，又被告丁○○於贈與當時，既已與原告簽訂有連帶保證契約，則原告就上開
      不動產贈與之無償行為，認為有害原告之債權，自得依據民法第二百四十四條
      第一項推定而主張撤銷，惟原告就贈與行為有害其債權部分，未有積極證據證
      明，要與民法第二百四十四條第一項要件未符，則原告主張被告二人就坐落台
      南市○○區○○段八八地號土地（權利範圍一萬分之二十四）及其上同段七七
      七一建號即門牌台南市○○區○○路一八八號十樓之二四建物（權利範圍全部
      ），於九十一年四月二日所為之贈與行為應予撤銷，並據而請求被告乙○○應
      將以夫妻贈與為原因，於九十一年四月二十二日就前項土地及建物所辦理之所
      有權移轉登記予以塗銷，則無理由，應予駁回。
四、本件待證事實已臻明確，兩造其餘攻擊防禦方法及舉證，對判決之結果已不生影
    響，爰不一一詳為審酌，附此敘明。
五、結論：本件原告之訴為無理由，依民事訴訟法第七十八條，判決如主文。
中　　　華　　　民　　　國　　九十四　    年　　　一　　月　　二十八　  日
    　　　　　　　　　　臺灣臺南地方法院民事第三庭
~B法　　　官　陳杰正
右為正本係照原本作成
如對本判決上訴，須於判決送達後廿日內向本院提出上訴狀
中　　　華　　　民　　　國　　九十四   年　　　一　　月　　  二十八 　  日
~B法院書記官　鄭佩玉
